臺灣臺北地方法院民事判決
110年度訴字第3855號
原      告  蔡睿晨  
訴訟代理人  楊代華律師
            張敦威律師
            謝亞彤律師
被      告  李良慧  
訴訟代理人  陳淑芬律師
            王仁炫律師
上列當事人間請求返還借款事件，本院於民國111年2月21日言詞
辯論終結，判決如下：
    主  文
原告之訴及假執行之聲請均駁回。
訴訟費用由原告負擔。 　
    事實及理由
一、按訴訟，由被告住所地之法院管轄；被告不抗辯法院無管轄
    權，而為本案之言詞辯論者，以其法院為有管轄權法院，民
    事訴訟法第1條第1項前段、第25條分別定有明文。查原告民
    事起訴狀雖記載被告住所地為臺北市信義區，惟被告住所地
    在高雄市左營區，有原告所提被告戶籍謄本（北司調卷第35
    頁）為憑，堪認本院非被告住所地管轄法院。然被告不抗辯
    本院無管轄權，而到庭為本案之言詞辯論，有本院民國110
    年8月9日言詞辯論筆錄（本院卷第51頁）為憑，依民事訴訟
    法第25條，本院即應有管轄權，合先敘明。
二、原告主張：被告為訴外人即原告配偶蔡李霈涵之胞姊，被告
    於97年3月20日向原告借款新臺幣（下同）300萬元，原告於
    同日匯款200萬元至被告指定統一廣告事業有限公司（下稱
    統一公司）之銀行帳戶，並於國泰世華商業銀行、中國信託
    商業銀行之帳戶各提領50萬元後交付現金100萬元予被告；
    被告復於97年3月28日親撰手書向原告表示需再借款200萬元
    ，原告遂於97年3月31日匯款200萬元至被告指定統一公司銀
    行帳戶。被告為擔保前開借款，以其擔任負責人之領導力傳
    播事業有限公司（下稱領導力公司）名義簽發發票日97年4
    月金額200萬元之支票、發票日97年12月31日金額300萬元之
    支票各1張（下合稱系爭支票），兩造間約定被告應於取得
    借款後3個月內清償借款，且被告於收受前開款項後，亦曾
    傳真由訴外人即被告姪女李維真製作之對帳單（下稱系爭對
    帳單）予原告，以確認被告確實收受該等款項。嗣被告於97
    年9月30日匯款清償100萬元、98年4月1日匯款清償50萬元、
    100年4月12日現金清償10萬元、100年4月13日現金清償30萬
    元、100年4月22日現金清償10萬元，共計清償200萬元，尚
    餘300萬元迄未清償。爰依民法第478條、第229條1項、第23
    3條第1項規定請求被告返還借款等語，並聲明：㈠被告應給
    付原告300萬元，及自97年6月30日起至清償日止，按年息5％
    計算之利息。㈡願供擔保請准宣告假執行。
三、被告則以：本件借款債務人為統一公司，因被告前夫黃希榮
    擔任統一公司負責人，被告始協助統一公司向原告借款，並
　　以被告擔任負責人之領導力公司名義簽發系爭支票擔保借款
    債務，被告並非實際借款債務人。系爭對帳單第6至8項借款
    備註欄均記載「公司借款」，製作系爭對帳單之李維真當時
    受僱於統一公司而協助統一公司製作對帳單傳真予原告，足
    證實際借款人為統一公司。又原告所提之被告手書僅記載「
    近三個月內姊或姊夫(之公司)賺到盈餘有就先提前償還」等
    語，無法證明原告與統一廣告公司就借款定有返還期限，原
    告亦未依民法第478條之規定定1個月以上期限催告返還，本
    件借款自無從起算利息等語，資為抗辯，並聲明：㈠原告之
    訴駁回；㈡如受不利判決願供擔保請准宣告免為假執行。
四、得心證之理由：　　
　　查原告於97年3月20日匯款200萬元至統一公司申設新光銀行
    左營華夏路分行帳號0000000000000號帳戶（下稱系爭帳戶
    ），並於國泰世華商業銀行、中國信託商業銀行之帳戶各提
    領50萬元後，交付現金100萬元與被告；原告於97年3月31日
    匯款200萬元至系爭帳戶；被告以其擔任負責人之領導力公
    司名義簽發系爭支票供擔保上開借款等情，有97年3月20日
    中國信託商業銀行匯款申請書（北司調卷第17頁）、國泰世
    華商業銀行活期（儲蓄）存款取款憑條（北司調卷第19頁）
    、中國信託商業銀行提款憑證（北司調卷第21頁）、97年3
    月31日國泰世華商業銀行匯出匯款用紙（北司調卷第23頁）
    、系爭支票（北司調卷第15頁）為憑，復為兩造無爭執，應
    堪信屬實。至原告主張被告為本件借款人，則為被告否認，
    並以前詞置辯。是本件應審酌者為：本件借款之實際借款人
    是否為被告？茲論述如下：
　㈠原告未能證明兩造間確有消費借貸意思表示之合致及清償期
    已屆至：
　⒈按稱消費借貸者，謂當事人一方移轉金錢或其他代替物之所
    有權於他方，而約定他方以種類、品質、數量相同之物返還
    之契約，民法第474條第1項定有明文。又按稱消費借貸者，
    於當事人間必本於借貸之意思合致，而有移轉金錢或其他代
    替物之所有權於他方之行為，始得當之。是以消費借貸，因
    交付金錢之原因多端，除有金錢之交付外，尚須本於借貸之
    意思而為交付，方克成立。倘當事人主張與他方有消費借貸
    關係存在者，自應就該借貸意思互相表示合致及借款業已交
    付之事實，均負舉證之責任，其僅證明有金錢之交付，未能
    證明借貸意思表示合致者，仍不能認為有該借貸關係存在（
    最高法院98年度臺上字第1045號判決意旨參照）。當事人主
    張有金錢借貸關係存在，須就其發生所須具備之特別要件即
    金錢之交付及借貸意思表示互相一致負舉證之責任，若僅證
    明有金錢之交付，未證明借貸意思表示互相一致者，尚不能
    認為有金錢借貸關係存在（最高法院81年度臺上字第2372號
    判決意旨參照）。
　⒉查原告主張兩造間成立消費借貸關係，主要係以被告手寫字
    條（本院卷第47頁）為證，而被告供承該手寫字條為其親寫
    等語（本院卷第52頁）。依該手寫字條內容記載：「妹婿：
    我不好意思當面開口，星期(一)3/31需要票款差貳佰萬，懇
    請您再一次幫忙，年底前我不會再為難您，近3個月內姊或
    姊夫賺到盈餘有就先提前償還，再把支票換回來，此次如真
    能幫忙，請務必收下利息，才不會讓姊對您愧疚欠太多恩情
    ！讓我好過些，在您面前也才好意思抬的起頭！我很羨慕妹
    妹，因為有您的努力及能力，讓她過無憂無慮幸福的日子，
    這是妹妹的福氣！很感謝您對妹妹的照顧及對妹妹的好！PS
    .支票暫不代收，以3個月為期限，我會盡快換回來。姊留」
    等語（本院卷第47頁），原告據此主張被告依上開手寫字條
    表示將於3個月內還款。惟查，衡諸該手寫字條記載「近3個
    月內姊或姊夫賺到盈餘有就先提前償還，再把支票換回」等
    語，足見承諾提前償還義務人除被告（即姊）外，尚包含被
    告前夫（即姊夫），且提前償還係以「賺到盈餘」為要件，
    則消費借貸之借款人究係被告或被告前夫或其等經營之公司
    ，仍非無疑。又查該手寫字條備註（PS）記載「支票暫不代
    收，以3個月為期限，我會盡快換回來」等語，依其文義僅
    表示盡快於3個月內換回支票，惟無從推認有表示3個月即為
    借款清償期之意，則原告以手寫字條主張兩造約定之清償期
    為取得借款後3個月內云云，殊難採憑。
　㈡原告未能證明依指示交付借款予被告之事實：
　⒈按金錢借貸契約為要物契約，以金錢之交付為生效要件。而
    所謂交付，法無禁止得以當事人間約定以指示交付方式完成
    金錢之移轉（最高法院99年度臺簡上字第32號判決意旨參照
    ）。惟按消費借貸，為要物契約，須以金錢或其他代替物之
    交付為構成要件，如對於交付之事實有爭執，自應由主張已
    交付之貸與人負舉證責任，此觀民法第474條之規定自明（
    最高法院79年度臺上字第2722號判決意旨參照）。查原告前
    分別於97年3月20日、97年3月31日各匯款200萬元至統一公
    司申設系爭帳戶業經認定如前，固堪認原告共匯款400萬元
    至系爭帳戶。惟被告就原告係依被告指示交付借款至系爭帳
    戶之情既有爭執，揆諸前揭說明，原告自應就其係依被告指
    示交付至系爭帳戶，而完成交付借款予被告之事實負舉證責
    任。
　⒉查原告主張依被告指示交付借款至系爭帳戶，主要係提出由
    訴外人李維真製作之對帳單（本院卷第115頁）為證。惟查
    對帳單第6項（收款日97年3月20日、金額200萬元）、第8項
    （收款日97年3月31日、金額200萬元）之備註欄均載明：「
    公司借款（入統一新光」）等語，核與對帳單第1至5項之備
    註欄均僅記載：「入統一新光」而無公司借款等語有異，足
    見對帳單第6項、第8項所示2筆金額各200萬元之借款人應係
    公司而非被告，則原告依對帳單主張依被告指示交付借款至
    系爭帳戶，而完成交付借款予被告云云，洵屬無據。
　⒊至被告雖曾以其擔任負責人之領導力公司名義簽發系爭支票
    交付原告，有系爭支票（北司調卷第15頁）為憑。惟縱被告
    以領導力公司名義簽發系爭支票之目的係為擔保借款債務之
    償還，因領導力公司與被告各屬獨立法人格，仍無從僅因由
    領導力公司簽發系爭支票遽認系爭支票所擔保之借款債務人
    即為被告。況支票為無因證券，衡情，倘原告認借款債務人
    於約定清償期後仍未返還借款，當得持系爭支票提示付款以
    行使其權利，然原告捨此不為，迄系爭支票均罹於時效後仍
    未曾行使系爭支票權利，是被告以領導力公司名義簽發系爭
    支票交付原告之事實，仍無從為原告有利之認定。
五、綜上所述，原告依消費借貸之法律關係請求被告給付300萬
    元及自97年6月30日起至清償日止，按年息5％計算之利息，
    為無理由，應予駁回。又原告之訴既經駁回，其假執行之聲
    請即失所附麗，應併予駁回。
六、本件事證已臻明確，兩造其餘攻擊防禦方法及證據，經本院
    斟酌後，核與判決結果不生影響，爰不另論述，併此敘明。
七、訴訟費用負擔之依據：民事訴訟法第78條。　　
中　　華　　民　　國　　111 　年　　3 　　月　　24　　日
                  民事第四庭    法　官　姚水文　　　　　
以上正本係照原本作成。
如對本判決上訴，須於判決送達後20日內向本院提出上訴狀。如
委任律師提起上訴者，應一併繳納上訴審裁判費。　　　　　　
中　　華　　民　　國　　111 　年　　3 　　月　　24　　日
                                書記官  吳華瑋